【裁判字號】    97,訴,2496
【裁判日期】    980410
【裁判案由】    返還借款
【裁判全文】
臺灣板橋地方法院民事判決            97年度訴字第2496號
原      告  丙○○
訴訟代理人  吳奎新律師
複代理人    陳添信律師
被      告  甲○○
訴訟代理人  魯寶文律師
上列當事人間請求返還借款事件，經本院於民國98年3 月17日言
詞辯論終結，判決如下：
    主  文
被告應給付原告新臺幣佰零壹萬捌仟捌佰肆拾柒元，及自民國
九十四年十二月十六日起至清償日止，按年息百分之五計算之利
息。
訴訟費用由被告負擔。
本判決第一項於原告以新臺幣壹佰零壹萬元為被告供擔保後，得
假執行；但被告如以新臺幣佰零壹萬捌仟捌佰肆拾柒元為原告
預供擔保，得免為假執行。
    事實及理由
一、原告主張：
  (一)被告於民國82年7 月間向原告借款新臺幣（下同）500 萬元
    （下稱系爭借款），約定每月2 分（即百分之2） 之利息，
    該金額由被告再轉借予訴外人黃水元，黃水元則提供臺北縣
    林口鄉○○○段頭湖小段53之1 地號土地（下稱系爭土地）
    設定最高限額抵押權予被告，嗣訴外人黃水元未如期清償債
    務，被告乃聲請拍賣抵押物，因減價3 拍後價金為452 萬元
    仍無人應買，被告乃決定承受，惟因土地增值稅高達1,738,
    847 元，被告無力繳納，乃與原告商議，由原告出資繳納增
    值稅，該土地則以拍賣價抵償前述之500 萬元借款，是雙方
    於83年10月18日簽署切結書（下稱系爭切結書）結算，本金
    500 萬元，加上被告未付之利息80萬元，代繳稅款1,738,84
    7 元，合計7,538, 847元（計算式：本金5,000,00 0+ 利息
    800,000+代繳稅1, 738,847=7,538,847），扣除土地價款45
    2 萬元，則被告尚欠原告3,018,887 元，此有當時結算所簽
    立之切結書及會算之計算表為憑。當時所欠餘款被告表希望
    待其向訴外人黃水元催討後再還予原告，然事隔至今已近14
    年之久，被告仍未償還，其間原告曾於94年11月2 日寄發存
    證信函催告被告，請其於接函後1 個月又5 日內清償上開欠
    款，被告於94年11月11日接上開函件，惟其仍不為置理，是
    原告不得已只得依消費借貸法律關係，請求被告給付原告未
    償之3,01 8,887元及被告接獲催告後即94年12月16日起之法
    定利息。
  (二)對被告抗辯之陳述：
  1.被告抗辯本件係原告借予訴外人乙○○，其係應原告要求在
    乙○○簽立之支票背書而已，並非借款人云云，實屬非是，
    蓋本件事實係被告認識經營地下錢莊之乙○○，其欲加入乙○○之錢莊，賺取利息，於82年7 月間被告表示要向原告借
    錢，以便其與乙○○要借予黃水元1,200 萬元，且要算2 分
    利息予被告（其借予黃水元係4 、5 分以上），並表示黃水
    元有1,000 多萬土地可供抵押，要被告放心，被告經其不斷
    要求後，始同意借款予被告，當時被告係取一客票（即乙○○所開立支票）作為擔保，並因係被告借款，被告才於支票
    背書，故倘非被告借款，被告豈有無原無故願意背書之理。
    原告經被告背書後，才於82年7 月30日匯款至被告帳戶，此
    有匯款單為憑，其上匯款4,875,000 元，係因先扣除125,00
    0 元之利息，因此倘係乙○○借款，原告直接匯給乙○○即
    可，何需多此一舉匯款給被告。
  2.又被告曾於原告向其催討時，於94年11月21日寄存證信函給
    原告企圖賴帳，其於函中竟表示：「... 事實真相是八十二
    年七月台端借予乙○○新台幣伍佰萬元整，由乙○○親收，
    並開立支票經本人背書後交給台端....」，但事實係原告匯
    款至被告帳戶，未曾親自交款給乙○○，顯見被告之謊言。
  3.再有關切結書上明白記載「... 甲○○復轉向丙○○借貸款
    項新台幣伍佰萬元... 」，已明白表示係被告向原告借款，
    被告並親自簽名及蓋手印，且會簽立切結書係因被告拍賣黃
    水元抵押土地，被告要承受，須代繳土地增值稅1,738,847
    元，其沒有錢，轉向原告借貸，另土地拍賣價款為4,520,00
    0 元，所以雙方結算本金500 萬元加利息80萬元加代繳稅款
    1,738,847 元，合計7,538,847 元（此為83年10月18日結算
    時被告積欠原告之總價），扣除土地拍賣價4,520,000 元（
    即原告以此價向被告購買），剩餘款為3,018,847 元，此有
    當時雙方會算之計算表，此即為被告尚欠原告之借款，所以
    切結書才會記載「... 且就其餘未獲清償之債務參百零壹萬
    捌仟捌佰肆拾柒元整... 」之由來。至於切結書後面會寫「
    ... 甲○○須續向債務人黃水元催討，並返還丙○○」，乃
    因被告要求原告寬限一段時間，其會繼續向黃水元催討，如
    有獲償將立即返還給原告，不會自己收下不予返還，並非表
    示其不負不足款項之責任。且若本件借款人是乙○○，被告
    又何須負催討之責呢？又此足證被告才是真正的借款人。
  4.末查，系爭土地最後係以4,520,000 元為拍賣價格，且由被
    告承受，非如被告於存證信函所述拍賣價為1,000 餘萬元，
  (三)並聲明如主文第一項所示，暨陳明願供擔保請准宣告假執行
    。
二、被告則以：
  (一)原告於82年7 月間見訴外人乙○○做小利放款業務，原告認
    有利可圖，乃央求同為朋友之被告，請被告做背書保證手續
    以防本金倒閉，兩造當時係換帖兄弟及知心好友，乃義不容
    辭答應原告，遂答應將自己閒錢500 萬元經被告在訴外人乙○○簽發500 萬元支票及被告背書後借予訴外人乙○○，訴
    外人乙○○再轉借真正債務人即訴外人黃水元，原告則按月
    收取2 分利，由於被告先前曾借訴外人乙○○再轉借訴外人
    黃水元800 餘萬元，因而訴外人黃水元將其臺北縣林口鄉之
    土地設定抵押權登記被告名下，顯見被告亦屬債權人，被告
    並不缺資金週轉，何須再向原告借款？
  (二)至原告主張被告曾簽立系爭切結書乙節，認係被告向原告借
    款之憑證，惟就系爭切結書全文文義觀之，於83年間訴外人
    乙○○簽發之支票退票後，被告為負起背書人之責任，除願
    將訴外人黃水元所有之系爭土地所有權移轉登記予原告名下
    ，在道義上並同意繼續向訴外人黃水元繼續追償而已，被告
    並未確切要自己負責還清原告不足500 萬元之本金及利息，
    此觀系爭切結書之文義甚明，而原告取得訴外人黃水元上開
    土地所有權後，目前獲清償900 餘萬元，原告早已受清償，
    自無權向被告請求償還借款。
  (三)另被告之背書責任，因票據法上背書人4 個月之追償期已過
    ，原告已不得請求；就被告保證責任而言，自主債務人訴外
    人乙○○或訴外人黃水元於82年7 月借款時起迄至原告於97
    年9 月起訴為止，請求權已逾15年之時效，被告之背書保證
    責任與主債務同時因時效而消滅等語置辯。
  (四)併為答辨之聲明：1.原告之訴及假執行之聲請均駁回。2.如
    受不利判決，願供擔保請准宣告免假執行。
三、兩造不爭執之事實：
  (一)原告於82年7 月30日將4,875,000 元匯入被告之合作金庫民
    族支庫帳號0000000000000 號帳戶（見本院卷第57頁匯款申
    請書影本）。
  (二)兩造於83年10月18日簽署系爭切結書，記載「茲於中華民國
    （下同）八十二年七月間，債務人黃水元向乙○○借款，乙○○轉向甲○○，甲○○復轉向丙○○借貸款項新台幣伍佰
    萬元整，以供黃水元之需。債務人黃水元並提供坐落臺北縣
    林口鄉○○○段頭湖小段53之1 地號土地... 設定本金最高
    限額抵押1,200 萬元整，抵押權人為甲○○，以為前開債務
    之擔保。嗣因債務人黃水元未如期清償債務，是由抵押權人
    甲○○.... 聲 請拍賣抵押物，嗣板橋地院民事執行處通知
    甲○○應於八十三年十月十七日分配期日向板橋地院繳納土
    地增值稅壹佰柒拾參萬捌仟捌佰肆拾柒元整，始核發前開土
    地權利移轉證書。... 甲○○與丙○○就前開債權債務關係
    ，雙方同意由丙○○出資繳納前開增值稅，惟甲○○須即將
    前開土地無條件辦理移轉登記於實際債權人丙○○，且就其
    餘未獲清償之債務參佰零壹萬捌仟捌佰肆拾柒元整，甲○○
    須續向債務人黃水元催討，並返還丙○○」等語（見臺灣臺
    北地方法院97年度審訴字第496 號卷第3 頁系爭切結書影本
    ）。
  (三)訴外人黃水元於82年7 月27日將其所有臺北縣林口鄉○○○
    段頭湖小段53之1 地號土地（下稱系爭土地）設定本金最高
    限額1,200 萬元抵押權予被告；被告嗣於83年11月15日因拍
    賣承受系爭土地，於同年11月22日登記為所有權人，復於84
    年3 月1 日將系爭土地移轉登記予原告（見本院卷第15、16
    頁土地登記簿影本）。
  (四)原告確實代付系爭土地之土地增值稅1, 738,847元。
  (五)原告於94年11月2 日以內湖碧湖郵局第430 號存證信函，定
    期催告被告於1 個月又5 日內清償3,018,847 元，經被告於
    同年11月11日收受（見臺灣臺北地方法院97年度審訴字第49
    6 號卷第4 、5 頁存證信函及掛號郵件收件回執影本），然
    被告迄未清償。
四、得心證之理由：
  (一)本件原告主張被告於82年7 月間向其借款500 萬元，請求被
    告給付尚欠之餘款3,018,847 元等情，為被告所否認，並以
    上情置辯。是本件所應審究者，乃在於1.原告主張依借貸契
    約，請求被告給付3,018,847 元及法定利息，有無理由？2.
    原告之請求權是否已罹於時效？
  (二)經查：
  1.原告主張依借貸契約，請求被告給付3,018,847 元及法定利
    息，有無理由？
  (1)按當事人主張有利於己之事實者，就其事實有舉證之責任，
    民事訴訟法第277 條前段定有明文。又主張法律關係存在之
    當事人，須就該法律關係發生所須具備之特別要件，負舉證
    責任。而消費借貸契約，係以當事人一方移轉金錢或其他代
    替物之所有權於他方，而約定他方以種類、品質、數量相同
    之物返還而成立。本件原告主張其與被告間就系爭3,018,84
    7 元有借貸契約存在，既為被告所否認，則原告即應就兩造
    曾為借貸之合意及金錢之交付等借貸契約構成要件事實，負
    舉證之責。
  (2)查原告主張之前揭事實，業據其提出與所述相符之系爭切結
    書、匯款申請書、存證信函及掛號郵件收件回執等件影本為
    證（見臺灣臺北地方法院97年度審訴字第496 號卷第3 頁、
    本院卷第57頁），復有兩造所不爭執之系爭土地登記簿影本
    1 份附卷可稽（見本院卷第15、16頁）。被告對於原告於82
    年7 月30日將4,875,000 元匯入被告之合作金庫民族支庫帳
    號0000000000000 號帳戶，及兩造於83年10月18日簽署系爭
    切結書固不爭執，惟否認有借貸之合意。而細繹系爭切結書
    內容記載「茲於中華民國（下同）八十二年七月間，債務人
    黃水元向乙○○借款，乙○○轉向甲○○，甲○○復轉向丙○○借貸款項新台幣伍佰萬元整，以供黃水元之需。債務人
    黃水元並提供坐落臺北縣林口鄉○○○段頭湖小段53之1 地
    號土地... 設定本金最高限額抵押1,200 萬元整，抵押權人
    為甲○○，以為前開債務之擔保。嗣因債務人黃水元未如期
    清償債務，是由抵押權人甲○○... 聲請拍賣抵押物，嗣板
    橋地院民事執行處通知甲○○應於八十三年十月十七日分配
    期日向板橋地院繳納土地增值稅壹佰柒拾參萬捌仟捌佰肆拾
    柒元整，始核發前開土地權利移轉證書。... 甲○○與丙○○就前開債權債務關係，雙方同意由丙○○出資繳納前開增
    值稅，惟甲○○須即將前開土地無條件辦理移轉登記於實際
    債權人丙○○，且就其餘未獲清償之債務參佰零壹萬捌仟捌
    佰肆拾柒元整，甲○○須續向債務人黃水元催討，並返還丙○○」等語（見臺灣臺北地方法院97年度審訴字第496 號卷
    第3 頁系爭切結書影本），足見被告於83年10月18日已簽署
    系爭切結書承認其向原告借款500 萬元，尚欠餘款3,018,84
    7 元未清償，是兩造間確有系爭500 萬元借款之合意，且被
    告尚積欠3,018,847 元未清償，堪以認定。至被告抗辯系爭
    借款之借款人為訴外人乙○○等情，經本院數度通知證人乙○○到庭，均未到庭陳述，被告復未舉證以實其說，尚難遽
    採。
  (3)按民法第478 條規定：消費借貸未定返還期限者，借用人得
    隨時返還，貸與人亦得定一個月以上之相當期限催告返還。
    所謂貸與人得定一個月以上之相當期限催告返還，非謂貸與
    人之催告必須定有期限，祇須貸與人有催告之事實，而催告
    後已逾一個月以上相當期限者，即認借用人有返還借用物之
    義務（最高法院73年台抗字第413 號判例意旨參照）。查兩
    造對原告於94年11月2 日以內湖碧湖郵局第430 號存證信函
    ，催告被告於1 個月又5 日內清償3,018,847 元，經被告於
    同年11月11日收受，然迄未返還等情，既無爭執，可認為真
    正。揆諸前揭判例意旨，原告提起本件訴訟請求被告返還系
    爭借款本金，自屬有據。另原告已自認系爭借款計息方式為
    每月2 分（即年息百分之24），是原告請求被告給付自催告
    期限屆滿後之94年12月16日起至清償日止，按年息百分之5
    計算之利息，亦有理由。
  2.原告之請求權是否已罹於時效？
  (1)按「請求權，因十五年間不行使而消滅。但法律所定期間較
    短者，依其規定。」；又「消滅時效，因左列事由而中斷：
    一、請求。二、承認。三、起訴。」，民法第125 條、第12
    9 條第1 項分別定有明文。
  (2)查本件被告於83年10月18日簽署系爭切結書既已承認其向原
    告借款500 萬元，尚欠餘款3,018, 847元未清償之事實，俱
    如前述，堪認原告請求權之消滅時效已因被告於83年10月18
    日之承認而中斷，是原告之請求權應自83年10月18日起算15
    年迄98年10月17日始罹於時效，而原告係於97年9 月11日即
    提起本件訴訟，此有民事起訴狀上臺灣臺北地方法院收狀張
    印文1 枚可證，足徵原告之請求權尚未罹於時效，從而被告
    抗辯原告之請求權已罹於時效云云，不足憑採。是原告主張
    依借貸契約之法律關係，請求被告給付3,018,847 元，即有
    理由。
五、綜上所述，本件原告基於借貸契約之法律關係，請求被告給
    付原告3,018,847 元，及自94年12月16日起至清償日止，按
    年息百分之5 計算之利息，為有理由，應予准許。
六、兩造均陳明願供擔保，聲請宣告假執行或免為假執行宣告，
    經核並無不合，爰各酌定相當擔保金額准許之。
七、本件事證已臻明確，兩造其餘攻擊防禦方法及未經援用之證
    據，經審酌後，核與判決結果不生影響，爰不一一論述。
八、據上論結：本件原告之訴為有理由，依民事訴訟法第78條、
    第390 條、第392 條第2 項，判決如主文
中    華    民    國    98    年    4     月    10    日
                  民事第二庭    法  官  張筱琪
以上正本係照原本作成
如對本判決上訴，須於判決送達後20日內向本院提出上訴狀
中    華    民    國    98    年    4     月    10    日
                                書記官  連思斐


司法院資訊處製作；財團法人民間司法改革基金會備份。
